【裁判字號】    97,訴,61
【裁判日期】    970520
【裁判案由】    偽造有價證券
【裁判全文】
臺灣屏東地方法院刑事判決                97年度訴字第61號
公  訴  人  臺灣屏東地方法院檢察署檢察官
被      告  甲○○
指定辯護人  本院公設辯護人張宏惠
上列被告因偽造有價證券等案件，經檢察官提起公訴（96年度調
偵字第228 號），本院判決如下：
    主  文
甲○○意圖供行使之用，而偽造有價證券，處有期徒刑壹年捌月
。如附表所示偽造之本票貳張、未扣案偽造之「謝秀枝」、「羅
中維」印章各壹枚均沒收。
    事  實
一、甲○○於民國92年2 月15日，召集潘國雄等人為會員並自任
    會首，約定每會新臺幣（下同）2 萬元，採內標制，即各期
    除曾經得標之死會會員固定繳交全額2 萬元會款外，未曾得
    標之活會會員則繳交扣除該期得標者所出標息之金額，於每
    月10日開標，得標者須簽發本票供活會會員為擔保，期間自
    92年2 月15日起至93年9 月15日止，共計20會之民間互助會
    後，詎甲○○起會後，旋基於意圖為自己不法所有而詐欺取
    財之概括犯意，並基於偽造有價證券之犯意，於92年3 月15
    日即第2 期開標之日起至92年3 月18日間，分別向林慶華，
    即因承受他人會份而自該期始加入之會員1 人，佯稱該期係
    由其虛構之會員「謝秀枝」以新臺幣（下同）4,100 元之標
    金得標，及向林慶華、羅中維以外其餘17名會員佯稱為羅中
    維以上開標金得標，旋持其於不詳時間，在屏東縣市一帶某
    處，利用不詳姓名之不知情成年刻印業者偽造之「謝秀枝」
    、「羅中維」印章各1 枚，進而偽造以「謝秀枝」名義為發
    票人之面額2 萬元本票1 張，及以「羅中維」名義為發票人
    之同額本票17張，依序向林慶華及潘國雄等共18人行使，致
    林慶華、潘國雄等會員因陷於錯誤，各將相當於該期會款數
    額15,900元（即20,000元-4,100元；18人共計286,200 元）
    交付甲○○。
二、案經潘國雄（起訴書誤載為潘靖國）訴由臺灣屏東地方法院
    檢察署檢察官偵查起訴。
    理  由
一、證據審查部分
  (一)按被告以外之人（含證人、鑑定人、告訴人、被害人、共同
    被告等）於審判外之陳述雖不符刑事訴訟法第159 條之1 至
    之4 等4 條之規定，而經當事人於審判程序同意作為證據，
    法院審酌該言詞陳述或書面陳述作成時之情況，認為適當者
    ，亦得為證據，刑事訴訟法第159 條之5 第1 項定有明文。
    其立法意旨在於傳聞證據未經當事人之反對詰問予以核實，
    原則上先予排除，惟若當事人已放棄反對詰問權，於審判程
    序中表明同意該等傳聞證據可作為證據；基於尊重當事人對
    傳聞證據之處分權，並充實證據資料以利真實發見，強化言
    詞辯論功能，使訴訟程序得以順暢進行，上開傳聞證據亦均
    具有證據能力。
  (二)卷附告訴人潘國雄、證人羅中維、謝秀枝、林慶華、楊秀麗
    於偵查中經檢察事務官詢問時所為之陳述，係被告以外之人
    於審判外所為陳述，除據被告甲○○於本院審理時明示同意
    納為證據，茲審酌渠等陳述係在地方法院檢察署所設詢問室
    內所為，除經全程錄影、錄音以確保其過程之合法，詢畢並
    由受詢人檢視確認內容無誤始簽名其後，不當製作之可能性
    極低，認為以得為證據為適當，應認有證據能力。
  (三)又公訴人提出證人潘國雄（94年10月12日）、林慶華（94年
    7 月27日）於偵查中經具結後對檢察官所為之陳述，係被告
    以外之人於偵查中向檢察官所為之陳述，依現有卷證既不能
    認為有何不可信之情況，依刑事訴訟法第159 條之1 第2 項
    規定，應認為有證據能力。
二、前揭犯罪事實，業據被告甲○○於本院行準備程序及審理時
    均自白不諱，並經證人即告訴人潘國雄、證人林慶華於偵查
    中經檢察官訊問時具結後證述、證人即告訴人潘國雄、證人
    林慶華、羅中維、謝秀枝、楊秀麗於檢察事務官詢問時陳述
    綦詳，復有告訴人潘國雄提出原本由被告甲○○交付潘進貴
    、林慶華、楊秀麗持有，並各經持有人填載前開92年3 月15
    日該期得標金額為4,100 元之會單各1 紙、如附表所示「謝
    秀枝」、「羅中維」名義之本票各1 張在卷可稽。被告甲○
    ○於本院審理時，雖時而辯稱：上開「謝秀枝」名義本票並
    非伊所偽造，乃上開證人謝秀枝以外另一同名之人向伊借款
    而授權伊製作簽立，嗣因不慎誤置於會單內而一併交付林慶
    華者云云，惟姑不論被告甲○○自偵查迄今，始終不能具體
    指出所稱另一名為「謝秀枝」者之年籍資料供查證，茲對照
    前引卷附因中途承受他人會份而加入該互助會之證人林慶華
    所持得自被告甲○○之會單，與其他會員持有者，其間唯獨
    林慶華持有之會單上編號20號會員姓名為「謝秀枝」，與其
    他各會員所持同一編號會員姓名為「羅中維」者，迥然有異
    ，苟如所辯，該本票係因誤置於會單內一併交付所致，豈有
    連會單上原本應記載為「羅中維」者，亦變為「謝秀枝」字
    樣之理，是被告甲○○此部分所辯，顯與事實不符，不足採
    信。其前開自白詐欺及偽造有價證券犯行，堪信與事實相符
    。本件被告犯罪事證已臻明確，應依法論科。
三、按本票係可資流通市面之票據，為刑法第201 條規定之有價
    證券，最高法院著有31年上字第409 號判例可資參照。核被
    告甲○○所為，係犯刑法第201 條第1 項之偽造有價證券罪
    及同法第339 條第1 項之詐欺取財罪。其所犯上開2 罪法定
    刑關於罰金之規定，依94年2 月2 日修正公布，並於被告行
    為後自95年7 月1 日起施行之刑法第33條第5 款規定：「罰
    金：新臺幣1,000 元以上，以百元計算之。」較諸修正前刑
    法第33條第5 款為「罰金：1 元以上。」之規定，並未較有
    利於被告，依刑法第2 條第1 項前段規定，就法定刑關於罰
    金部分之適用，應依行為時之法律即修正前刑法第33條第5
    款之規定。又：
  (一)被告甲○○以委託刻印之方式，利用不知情之成年刻印業者
    偽造「謝秀枝」、「羅中維」印章，為間接正犯。其偽造印
    章及偽造印文行為為偽造有價證券之一部。偽造有價證券本
    票進而持以行使，其行使之低度行為為偽造之高度行為所吸
    收，不另論罪。
  (二)前開被告甲○○向林慶華以外其他會員佯稱為得標之人羅中
    維，不僅確有其人，且確為參加該互助會之會員，已如前述
    ，非被告甲○○虛列之人頭會員，則前揭會期該名會員實際
    上既無得標之事實，被告甲○○對其人以外其他多名會員逐
    一佯稱由會員「羅中維」、甚或由「謝秀枝」得標，而以會
    首身分向渠等收取會款，其用為詐術之內容雖多雷同，然究
    無解其以數次詐欺行為分別向數名會員實施之本質，與藉單
    一行為製造事先安插虛構之人頭會員得標而同時令多人陷於
    錯誤之情節迥然有異。其先後多次詐欺取財犯行，時間緊接
    ，手法相同，並觸犯構成要件相同之罪，顯係基於概括犯意
    反覆為之，有連續犯之關係，雖94年2 月2 日修正公布之刑
    法於被告前開犯行後，已自95年7 月1 日施行，修正後刑法
    刪除第56條關於連續犯之規定，雖非犯罪構成要件變更，但
    影響行為人刑罰法律效果，自屬法律變更，比較被告行為時
    即修正前刑法之規定，其多次犯行應論以1 罪而加重其刑至
    2 分之1 ；若適用修正後刪除連續犯規定之結果，所犯多次
    犯行應分別論以數罪，是修正後規定並未較有利於被告，依
    刑法第2 條第1 項規定，應適用行為時之法律即修正前刑法
    第56條連續犯之規定，論以一罪並加重其刑。
  (三)又被告甲○○於同一會期為供向多人行使之用，在時間、空
    間密接之情形下，接續多次偽造「謝秀枝」名義之本票1 張
    、「羅中維」名義之本票多張，係以一接續行為而觸犯數罪
    名，為同種想像競合，應依刑法第55條想像競合之例從一處
    斷，僅論1 偽造有價證券罪。
  (四)被告甲○○所犯偽造有價證券罪之目的在連續詐欺取財，是
    其所犯上開2 罪間，有方法目的之牽連關係，雖94年2 月2
    日修正公布之刑法於被告為前開行為後，已自95年7 月1 日
    施行，修正後刑法並已刪除第55條關於牽連犯部分之規定，
    比較被告行為時即修正前刑法之規定，所犯應從一重之罪處
    斷；若適用修正後刪除牽連犯規定之結果，所犯上開各罪應
    論以數罪，是修正後規定並未較有利於被告，依刑法第2 條
    第1 項規定，應適用行為時之法律即修正前刑法第55條牽連
    犯之規定，從一重之偽造有價證券罪處斷。
  (五)按刑法偽造有價證券罪之法定最低度刑為3 年以上有期徒刑
    ，處罰甚重。被告甲○○因經濟周轉困難，一時失慮而為上
    開犯行，今本票原具流通之性質，然被告甲○○簽發本票並
    加以行使之目的，係因向會員詐取相當於該期會款之現金，
    為配合提出本票供擔保之表象而隨同偽造並行使之，與一般
    偽造票據混充流傳而嚴重危害市場交易秩序之態樣有異，所
    偽造者復均屬小額票據，影響有限，犯後亦能坦承犯行，知
    所悔悟，態度良好，並已與被害人楊秀麗、羅中維、吳瑞英
    、林慶華、張林阿英、吳瓊瑤、劉秋菊、韓永勝、林永源、
    林小娟等人分別成立調解或達成和解，有調解書5 份、和解
    書1 紙在卷可參，考量其惡性及犯罪情狀，在客觀上顯足以
    引起一般之同情，若宣告處以偽造有價證券之法定最低度刑
    有期徒刑3 年，猶嫌過苛，情輕法重，併依刑法第59條之規
    定酌減其刑。
四、爰審酌被告甲○○之年齡、品行、智識能力、犯罪動機、犯
    罪手段、所得財物之價值、對於法益所生侵害之程度，其為
    39年9 月15日出生之人，本件犯罪時已久逾半百，前於91年
    間因違反公職人員選舉罷免法案件，經本院92年度簡字第11
    3 號判處有期徒刑6 月，褫奪公權1 年確定，嗣本件犯罪後
    ，於92年9 月22日易科罰金執行完畢；至94年間又因違反動
    產擔保交易法案件，經本院94年度簡字第182 號判處有期徒
    刑3 月，上訴後經本院94年度簡上字第48號駁回上訴而確定
    ，於94年9 月2 日因易科罰金執行完畢，有臺灣高等法院被
    告前案紀錄表及臺灣屏東地方法院檢察署刑案資料查註紀錄
    表各1 份在卷可按，素行欠佳，並考量其藉召攬互助會之方
    式，於起會次1 期即向他人詐欺之動機、手段，詐騙對象為
    平日往來因信賴其人品而入會之至親友人，對於社會善良風
    氣、人際互信之影響，及其詐騙所得金額共計為286,200 元
    ，偽造本票之數量，及其犯罪經查獲後，已知坦認犯行，犯
    後態度尚可，並斟酌其本件犯行前已另犯賄選罪，嗣經法院
    判刑確定如上等一切情狀，量處如主文所示之刑，以資儆懲
    。
五、被告甲○○本件犯罪時間固在96年4 月24日以前，然所犯刑
    法第201 條偽造有價證券罪，並經判處有期徒刑逾1 年6 月
    以上，依中華民國96年罪犯減刑條例第3 條規定，不予減刑
    ，附此敘明。
六、未扣案之偽造「謝秀枝」、「羅中維」印章各1 枚，應依刑
    法第219 條宣告沒收。又前揭時地被告甲○○偽造之本票為
    「謝秀枝」名義者1 張、「羅中維」名義者17張，除附表所
    示2 人名義各1 張，應依刑法第205 條規定為沒收之諭知者
    外。其餘以「羅中維」名義偽造者共16張因製作並交付之時
    間已久，其流通後最終持有人為何已然不詳，客觀上追討無
    著之情狀已存在多時，形式上復已逾票據時效甚久，並參酌
    其製作材質、使用方式及經濟價值，依一般常情顯已欠缺妥
    為保存之主、客觀條件，就現有卷證復不能證明其仍然存在
    ，爰不另為沒收之諭知，併此敘明。
據上論斷，應依刑事訴訟法第299 條第1 項前段，刑法第2 條第
1 項、第201 條第1 項、第339 條第1 項、第205 條、第219 條
、94年2 月2 日修正公布前刑法笫56條、第55條、刑法第55條、
第59條，罰金罰鍰提高標準條例第1 條前段，判決如主文。
本案經檢察官許英輝到庭執行職務
中    華    民    國    97    年    5     月    20    日
                  刑事第二庭  審判長法  官  黃國永
                                    法  官  蘇碧珠
                                    法  官  陳松檀
右正本證明與原本無異。
如不服本判決應於收受本判決送達後10日內向本院提出上訴書狀
，其未敘述上訴理由者，並得於提起上訴後10日內向本院補提理
由書狀（均須按他造當事人之人數附繕本）「切勿逕送上級法院
」
中    華    民    國    97    年    5     月    20    日
                                    書記官  林祥玉
附錄本判決論罪之法條：
中華民國刑法第201條
意圖供行使之用，而偽造、變造公債票、公司股票或其他有價證
券者，處3 年以上10年以下有期徒刑，得併科3 千元以下罰金。
行使偽造、變造之公債票、公司股票或其他有價證券，或意圖供
行使之用，而收集或交付於人者，處1 年以上7 年以下有期徒刑
，得併科3 千元以下罰金。
中華民國刑法第339條
意圖為自己或第三人不法之所有，以詐術使人將本人或第三人之
物交付者，處5 年以下有期徒刑、拘役或科或併科1 千元以下罰
金。
以前項方法得財產上不法之利益或使第三人得之者，亦同。
前二項之未遂犯罰之。
【附表】
 ┌──┬───┬───┬──────┬─────┐
 │編號│發票人│ 金額 │   日  期   │  票  號  │
 ├──┼───┼───┼──────┼─────┤
 │ 1. │謝秀枝│2萬元 │92年3月15日 │CH470938  │
 ├──┼───┼───┼──────┼─────┤
 │ 2. │羅中維│2萬元 │92年3月18日 │036375    │
 └──┴───┴───┴──────┴─────┘


司法院資訊處製作；財團法人民間司法改革基金會備份。
